臺灣板橋地方法院民事判決　　　　　　 93年度重訴字第279號
原　　　告　資生堂石膏廠股份有限公司
法定代理人　丙○○
訴訟代理人　陳益盛律師
複代理人　　盧立仁律師
被　　　告　乙○○
訴訟代理人　黃勝文律師
　　　　　　李進成律師
上列當事人間請求侵權行為損害賠償事件，經本院於民國94年1
月4日言詞辯論終結，判決如下：
    主   文
被告應給付原告美金831,177 元，及自民國92年10月13日起至清
償日止，按年息百分之五計算之利息。
訴訟費用由被告負擔。
本判決於原告以新台幣8,730,000 元供擔保後，得假執行；但被
告如以新台幣26,202,854元為原告預供擔保，得免為假執行。
    事實及理由
一、原告主張：
  (一)被告於民國81年間受原告委託，前往大陸地區投資設立「棗
    莊台大石膏企業有限公司」，嗣竟於90年4 月19日，意圖為
    自己不法之所有，將原告投資棗莊公司之出資額美金831,17
    7 元予以侵佔入己，經台灣板橋地方法院以93年度簡字第11
    20號判決被告有期徒刑四月，得易科罰金確定。原告對被告
    有侵權行為損害賠償請求權暨不當得利返還請求權，為此提
    起本件訴訟。
  (二)被告於前開刑事案件中既經認罪且放棄上訴，卻於本案審理
    時提出答辯狀，主張刑事程序之認罪不得作為民事自認之依
    據，並否認侵吞原告所投資之任何款項云云。惟本案刑事案
    件已認定被告侵占之金額，被告於93年3 月15日準備程序庭
    期時，亦承認檢察官起訴之犯罪事實及侵占之金額，並放棄
    上訴。按「刑事判決所認定之事實，雖無當然拘束獨立民事
    訴訟判決之效力，然刑事判決認定犯罪所由生之理由，如經
    當事人引用，則民事法院即不得恝置不論。」（最高法院75
    年台上字第1359號判決參照）職是之故，原告既引用台灣板
    橋地方法院93年度簡字第1120號確定判決，及其刑事卷宗內
    之筆錄為證據，則該等證據自取得形式上之證據力，被告將
    原告投資棗莊公司之出資額美金831,177元予以侵佔之犯行
    彰彰明甚，被告答辯主張全無理由。
  (三)聲明：(1)被告應給付原告美金831,177 元，及自起訴狀繕本
    (2)原告願供擔保，請宣告假執行。
二、被告抗辯：
  (一)按以附帶民事訴訟經移送民事庭後，即屬獨立民事訴訟，其
    移送後之訴訟程序，應適用民事訴訟法，刑事訴訟所調查之
    證據，及刑事訴訟判決所認定之事實，並非當然有拘束民事
    訴訟之效力。有最高法院43年台上字第95號、48年台上字第
    713 號及50年台上字第872 號判例可稽。原告起訴主張被告
    侵權行為，悉數以刑事偵查或審判中相關證物為證。惟查該
    刑事判決固已確定，然而依前揭判例所示意旨，原告要不得
    僅以刑事判決為證據，而免其於民事審判中應負舉證證明之
    責任。
  (二)被告雖於刑事案件以認罪協商之方式遭判處有罪，然而應否
    負損害賠償責任，仍應就原告所舉證之損害額，為認定之依
    據：
    1.被告為免訟累，於刑事案件中為認罪之協商，然而基於民
      事案件獨立審判之法理，被告於該案件中之認罪，本係基
      於刑事訴訟程序中，被告對立於國家追訴、行刑權之立場
      ，所為之刑事訴訟法上之法律行為，其效果僅止於依刑事
      訴訟相關程序所應發生之法效力，並不得據為國家主體以
      外之一般民事案件之證據，或作為被告民事自認之依據，
      始符合民事獨立審判之法理。
    2.按以民事之損害賠償，無損害即無賠償此即乃民法第216
      條第1 項所規定：「損害賠償，除法律另有規定或契約另
      有訂定外，應以填補債權人所受損害及所失利益為限。」
      原告僅以被告於刑事案件之自白為依據，做為其民事訴訟
      中所應負舉證責任事項之證明，對於其所受損害或所失利
      益，要無任何證據用以證明其主張。
    3.台灣高等法院89年度訴字第155 判決要旨乃被告於刑事案
      件中雖遭判決有罪，然因原告主張所受損害或所失利益，
      均無從證明，故而認定其並無損害可言，乃駁回原告民事
      訴訟之起訴。此一判決足以昭明，刑事案件之認定，於民
      事訴訟中基於民事法律關係之適用法律與刑事案件牟不相
      同，不論事實之認定是否相同，於適用法律上既有不同之
      構成要件，當然不可能均有相同之結果。
    4.矧依刑事判決認定之事實，原告於民國81年間投資款項，
      迨至民國90年業已將近10年，而棗莊公司業已營業將近10
      年，是所謂投資之款項，如何運用，顯然原告公司早於民
      國81年間業已同意。原告以股東身份所有投資款，既然早
      已轉化成為公司資產，而其所主張之真實股東之權益，亦
      均依原告指示登記為被告及丙○○、黃克禎、黃世安、黃
      彥豪、黃國城等人名下，被告自無任何可能侵吞原告所投
      資之任何款項。
    5.縱使依據起訴書或刑事判決書所認定，「被告明知資生堂
      公司已解除上述委任，然乙○○竟意圖為自己或第三人不
      法之所有，不但違背資生堂公司之委任意旨，拒絕資生堂
      公司解除其任職棗莊公司董事之指示…」然而，此僅乃股
      份登記之名義與權益真實之歸屬所生爭議，被告所認罪乃
      基於可以同意或承認自己名下股份，捨棄不再爭執，任由
      原告自行處分，故而承認原告原本所投資之金額，然而，
      基於認罪協商無從對於起訴書所指事實有不同意見，被告
      乃為承認，實則此項認定，顯然與民事法律關係不相牟合
      。要不得作為鈞院認定事實之依據。
    6.原告起訴所指之金額，以其投資全數作為起訴請求之聲明
      ，無異乃主張可以將其原先對於棗莊公司之投資悉數取回
      ，非但與公司法或民事法律有悖，更與前揭刑事案件所認
      定之法律關係或相關事實不符，應不予准許。
    7.綜上，原告原始投資之金錢83萬1177美元，乃委任被告全
      權處理相關事務，並出任棗莊公司之董事長。是以原告之
      投資均已轉化成為棗莊台大石膏企業有限公司之股份，且
      均登記於原告所指定之人名下，而成立後之公司則將資金
      用以購買資產原料等，原告將金錢交付與被告，並由被告
      依其指示將成立後之公司均係兩造間契約關係所使然。被
      告依指示所為，原告要無任何損害可言。原告迄今未曾舉
      證證明其所受之損害究竟為何，焉能指為全數投資金額均
      遭被告侵佔，是其主張顯不足採信。
  (三)聲明：原告之訴駁回。如受不利之判決，願供擔保，請准宣
    告免假執行。
三、法院之判斷：
  (一)原告主張被告於九十年四月十九日侵占原告投資山東省「棗
    莊台大石膏企業有限公司」（以下簡稱棗莊公司）之投資款
    美金831,177 元之事實，業經台灣板橋地方法院檢察署檢察
    官偵查終結，對被告提起公訴，並有原告於偵查中提出之棗
    莊公司章程影本、原告公司登記資料、棗莊公司
    2 月23日董事會會議記錄、原告90年4 月19日股東會記錄、
    致被告之存證信函、被告營業所變更通知、貨款收據、關於
    棗莊公司投資情況的說明、資生堂/ 益邦公司89/7/29 董監
    事會議記錄影本、催款單、收借款單、甲○○報告傳真、棗
    莊公司之驗資報告、台灣新竹地方法院85年度訴字第923 號
    刑事判決、黃震烈先生聲明書、被告受委任之委任書等件之
    影本為證。本院刑事庭92年度易字第2545號侵占案件於93年
    3 月15日所行之準備程序中，被告與檢察官亦達成認罪協商
    ，檢察官變更起訴法條為普通侵占，金額部分雙方達成協議
    如起訴書所載，具體求刑有期徒刑四個月，得易科罰金；被
    告基於與檢察官之認罪協商，亦承認有檢察官所起訴之事實
    等情，有上開刑事卷影本第47頁之筆錄記載可憑。是被告於
    法院審理刑事案件之審判中，已然承認有侵占原告投資款美
    金831,117 元之事實，嗣於本件民事訴訟程序中，始空言否
    認其本人於刑事審判中陳述之真實性，顯有違訴訟上之誠信
    原則，而不可採信。原告於本件訴訟主張引用刑事卷內之證
    據，本院調查證據之結果，認為原告主張被告侵占原告之投
    資款美金831,177 元，致原告受有損害等情，堪信為真實。
  (二)至於被告另抗辯稱原告並未證明受有損害云云，並提出台灣
    高等法院89年度訴字第155 號民事判決為佐證，查該案係以
    ：原告因被告之背信行為所受營業利益之損害，已因嗣後恢
    復並完成交易予以填補，難認原告受有損害為由，判決原告
    敗訴，與本件之情形迥然不同。本件被告於刑事案件審理中
    已經承認侵占原告之投資款美金831,117 元，則原告因而受
    有該投資款之損失，即堪認定。被告並未舉證證明事後曾就
    原告所受之損害予以填補，被告援引上開判決，主張原告未
    受有損害云云，要無足採。
  (三)按無法律上之原因而受利益，致他人受損害者，應返還其利
    益。雖有法律上之原因，而其後已不存在者，亦同。民法第
    179 條定有明文。本件被告侵占原告之投資款美金831,117
    元，乃無法律上之正當原因而受有該投資款之利益，並因而
    致原告受有損害，原告依不當得利法律關係請求被告返還所
    受利益美金831,117 元，及自起訴狀繕本送達翌日即92年10
    月13日起至清償日止，按年息百分之五計算之利息，於法並
    無不合，應予准許。
  (四)兩造陳明願供擔保請為宣告假執行或免為假執行，經核均與
   規定相符，爰分別酌定相當之擔保金額予以宣告。
  (五)本件事證已臻明確，兩造其餘主張陳述及所提之證據，均毋
    庸再予審酌，附此敘明。另被告甲○○、丁○○部分業經本
    院另行裁定駁回原告之訴確定，亦併此敘明。
四、結論：原告之訴為有理由，依民事訴訟法第78條、第390 條
    條第2 項、第392條第2項，判決如主文。
中　　華　　民　　國　　94　　年　　1 　　月　　18　　日
                  民事第三庭    法　官　許月珍
以上正本係照原本作成
如對本判決上訴，須於判決送達後20日內向本院提出上訴狀
中　　華　　民　　國　　94　　年　　1 　　月　　19　　日
                                書記官　劉昌明
